臺灣新竹地方法院民事判決　　　　　　　 95年度訴字第875號
原　　　告　合作金庫商業銀行股份有限公司
法定代理人　甲○○
訴訟代理人　丙○○
被　　　告　乙○○
　　　　　　丁○○
前列二人共同
訴訟代理人　李林盛律師
　　　　　　王彩又律師
　　　　　　李明仙律師
上列當事人間撤銷贈與等事件，本院於民國96年1月29日辯論終
結，判決如下：
    主  文
原告之訴駁回。
訴訟費用由原告負擔。
    事實及理由
壹、原告起訴主張：
一、訴外人德陽科技股份有限公司（以下簡稱德陽科技）因向訴
    外人台灣中小企業銀行申請貸款，於民國93年7月23日邀同
    被告乙○○為連帶保證人向原告申請委任保證，額度為新臺
    幣（下同）3600萬元，並簽立委任保證契約書。詎訴外人德
    陽公司於95年7月15日起即未繳納其向台灣中小企業銀行貸
    款之利息，原告為履行保證責任，業於95年9月8日墊付
    21,063,260元予台灣中小企業銀行，而原告嗣後向訴外人德
    陽科技求償，惟屢經催討均未獲清償，被告乙○○依法則應
    負連帶清償責任，並應給付自95年9月8日起至清償日止，應
    計之利息及違約金，然被告乙○○卻將其所有如附表所示之
    新竹市○○段77地號土地及同段1375、1376建號建物（門牌
    號碼分別為新竹市○○○路37號18樓之4、新竹市○○○路
    37號18樓之5，以下簡稱系爭不動產），贈與被告丁○○，
    並於94年5月12日辦畢所有權移轉登記。查本件被告乙○○
    既擔任訴外人德陽科技之連帶保證人，對原告負有債務尚未
    清償，其對被告丁○○所為之無償贈與行為，已減少被告之
    責任財產，債權人即原告自得依民法第244條第1項、第4項
    前段規定，請求撤銷被告間就系爭不動產所為贈與之債權行
    為及所有權移轉登記之物權行為，且被告乙○○並應將系爭
    不動產於94年5月12日辦妥之所有權移轉登記塗銷以回復原
    狀。
二、對被告抗辯所為之陳述
(一)、被告乙○○於94年5月12日將系爭不動產贈與並移轉登記所
    有權予被告丁○○時，該不動產贈與之債權行為及物權行為
    均已成立生效，系爭不動產移轉登記之原因為贈與，既有建
    物及土地登記謄本可憑，而被告辯稱二人感情不睦，於94年
    7月8日協議離婚時，依協議書之約定將系爭不動產由被告丁
    ○○保有所有權，已變易其性質為贍養費已非單純贈與之無
    償行為，應屬有償行為云云，不只有違登記公示原則，亦與
    常理不符，是其此之所辯，顯不可採。故被告乙○○無償贈
    與系爭不動產並移轉登記予被告丁○○在先，而被告二人協
    議離婚在後，自無以在後之給付贍養費之法律行為變更成立
    生效在前之贈與行為。
(二)、原告銀行履約保證書係「付款承諾」，具獨立性與無因性，
    並非於違約時所發生損害賠償之保證，故非銀行出具之保證
    契約，與民法上之一般保證並不相同。而原告向訴外人台灣
    中小企業銀行出具保證書之同時，原告即與訴外人德陽科技
    成立併存的債務承擔（由第三人加入既存之關係而成為新債
    務人，其原債務人則仍與債權人繼續維持原有之債之關係）
    ，由承擔人負擔主債務，故原告自出具保證書時即為承擔債
    務之意思表示。從而，被告主張原告之求償權尚未發生，對
    於此詐害行為無撤銷權云云，因本案之履約保證書具獨立性
    及無因性與民法上保證契約並不相同，被告所為之抗辯，自
    屬無據。
(三)、另正常公司之經營均有其永續性，除有重大事由導致公司瞬
    間財務惡化而無法繼續經營外，其財務、資力不足，應非短
    期間所形成，被告辯稱訴外人德陽科技在被告贈與移轉不動
    產時仍在正常營運，無法預知該公司會在一年後發生財務問
    題，實係推諉之辭，況被告乙○○既係公司之負責人，且為
    連帶保證人，應對公司之財務狀況十分明瞭，並保持相當之
    資力供債權之擔保，故其將名下之系爭房地為贈與行為，自
    屬有害於原告之債權。
三、並聲明：
(一)、被告乙○○與被告丁○○於94年4月28日就附表所示之不動
    產所為贈與之債權行為及所有權移轉登記之物權行為應予撤
    銷。
(二)、被告乙○○並應將附表所示之不動產於94年5月12日辦妥之
    所有權移轉登記塗銷。
貳、被告之抗辯：
一、被告乙○○固於94年5月12日將系爭不動產以夫妻贈與為原
    因，移轉登記予被告丁○○。惟被告二人因感情不睦，業於
    94年7月8日在律師見證下協議離婚，並於同日至戶政機關辦
    妥離婚登記。依雙方離婚協議書之約定，雙方所生未成年子
    女之權利與義務，均由被告丁○○任之，雙方並就財產為分
    配，其中系爭不動產由被告丁○○保有所有權。故系爭不動
    產於94年7月8日被告二人協議離婚時，已變易其性質為被告
    二人離婚後，被告乙○○應給付被告丁○○之贍養費，補償
    被告丁○○擔任雙方未成年子女監護人（即負擔對雙方未成
    年子女之義務）之財產上不利益及剩餘財產分配之對價之一
    ，已非單純贈與之無償行為，應屬有償行為。
二、本件訴外人德陽科技在被告乙○○於94年5月12日將系爭不
    動產贈與予被告丁○○，並於94年7月8日協議離婚時，仍為
    正常經營。況被告乙○○於94年5月或7月間，根本無法預期
    一年多以後，訴外人德陽科技於95年7月間發生財務問題，
    而預先為系爭不動產之所有權移轉行為，以損害原告之可能
    債權。故被告乙○○於94年間所為之贈與及協議離婚，並無
    損害原告之可能債權之意思，且原告對訴外人德陽科技、被
    告乙○○之保證人求償權係於95年9月8日始發生，而被告乙
    ○○94年間將系爭不動產贈與被告丁○○及協議離婚時，原
    告對被告乙○○並無任何債權存在，依最高法院62年台上字
    第2609號判例見解，本件被告乙○○將系爭不動產移轉登記
    予被告丁○○之行為，不論係有償或無償，原告均無撤銷權
    可言。是本件原告主張依民法第244條第1項規定，撤銷被告
    間就系爭不動產之贈與行為，及請求塗銷所有權移轉登記云
    云，依法顯屬無據，委無可採。
三、又被告丁○○任職於國防部軍備局中山科學研究院，平時工
    作繁忙，與被告乙○○離婚前，對於被告乙○○工作之情況
    ，並不甚瞭解，亦無暇瞭解，且94年5月間及7月間，被告乙
    ○○所經營之訴外人德陽科技亦正常營業，被告丁○○根本
    無法預期該公司會於95年7月間發生財務問題，故被告丁○
    ○既無法知悉被告乙○○於94年間將系爭不動產贈與及協議
    離婚時，有損害原告之權利之虞，依民法第244條第2項規定
    ，原告不得主張撤銷。
四、為此聲明：原告之訴駁回。
參、本院之判斷
一、兩造不爭執之事實
(一)、訴外人德陽科技因向訴外人台灣中小企業銀行申請貸款，於
    93年7月26日邀同被告乙○○為連帶保證人向原告申請委任
    保證，額度3,600萬元。
(二)、訴外人德陽公司於95年7月15日起未繳納向台灣中小企業銀
    行貸款之利息，原告業於95年9月8日墊付21,063,260元予台
    灣中小企業銀行。
(三)、被告二人原係夫妻，被告乙○○於94年5月12日將系爭不動
    產以夫妻贈與為原因，移轉登記予被告丁○○，後被告二人
    業於94年7月8日協議離婚，並約定系爭不動產由被告丁○○
    保有所有權。
二、細繹兩造攻防內容，可知本件爭點在於：
(一)、被告乙○○將系爭不動產移轉予被告丁○○之行為，是否為
    有償贈與？
(二)、被告乙○○移轉系爭不動產如非有償贈與，則本件被告間所
    為之贈與暨所有權移轉行為，是否有害及原告債權，原告得
    否主張撤銷被告乙○○所為之前述贈與行為（含債權行為及
    物權行為），請求回復原狀？
三、得心證之理由
(一)、被告乙○○於94年5月12日將系爭不動產以夫妻贈與為原因
    ，移轉登記予被告丁○○為無償行為。
  1.按法定財產制關係消滅時，夫或妻現存之婚後財產，扣除婚
    姻關係存續中所負債務及因繼承或其他無償取得之財產與慰
    撫金後，如有剩餘，其雙方剩餘財產之差額始應平均分配，
    依民法第1030條之1第1項定有明文。
  2.被告辯稱二人因感情不睦，業於94年7月8日在律師見證下協
    議離婚，並於同日辦妥離婚登記，依雙方離婚協議書之約定
    ，其中系爭不動產由被告丁○○保有所有權。故系爭不動產
    於94年7月8日被告二人協議離婚時，已變易其性質為被告二
    人離婚後，被告乙○○應給付被告丁○○之贍養費，補償被
    告丁○○擔任雙方未成年子女監護人（即負擔對雙方未成年
    子女之義務）之財產上不利益及剩餘財產分配之對價之一，
    已非單純贈與之無償行為云云，然查本件被告間係於94年
    5月12日即已就系爭不動產辦妥所有權移轉登記完畢，登記
    原因為「夫妻贈與」，有土地暨建物第二類登記謄本等件在
    卷可稽，但被告二人卻係於94年7月8日始辦理離婚登記，顯
    見於系爭不動產辦理移轉登記時，被告仍為夫妻，法定財產
    制關係尚未消滅，自無所謂夫妻剩餘財產分配請求權之可言
    ，是被告辯稱於協議離婚時，已變易其性質為補償被告丁○
    ○擔任雙方未成年子女監護人之財產上不利益及剩餘財產分
    配之對價而取得，並非無償贈與云云，並不足採。
  3.綜上，被告間就系爭不動產之所有權移轉行為，係屬無償行
    為，洵堪認定。
(二)、按債權人依民法第244條規定，撤銷債務人所為之有償或無
    償行為者，祇須具備下列之條件，（一）為債務人所為之法
    律行為，（二）其法律行為有害於債權人，（三）其法律行
    為係以財產權為目的，（四）如為有償之法律行為，債務人
    於行為時，明知其行為有害於債權人，受益人於受益時，亦
    明知其事情。至於債務人之法律行為除有特別規定外，無論
    為債權行為抑為物權行為，均非所問，最高法院42年台上字
    第323號判例可資參照。又所謂害及債權，係因債務人之行
    為，致債權不能獲得滿足，換言之，因債務人之行為而致積
    極的減少財產，或消極的增加債務，並因而使債權陷於清償
    不能、或困難或遲延之狀態。若債務人雖為減少財產或增加
    債務之行為，而其資產、信用及勞務等，尚足以清償債務時
    ，對於債權既無妨礙，自不得撤銷之；又行使撤銷權之目的
    ，在使債務人之責任財產回復詐害行為發生以前之原狀，撤
    銷權人對於保全所得債務人之財產，並無優先受償之權利。
    足見撤銷權之行使，實以維護債權之共同擔保為目的，故撤
    銷權之成立仍應以債務人陷於無資力為必要。是有害於債權
    之事實，須於行為時存在，且於債權人行使撤銷權時，債務
    人須處於無資力之狀態。經查，原告主張被告乙○○將其名
    下之系爭不動產無償贈與其與前妻即被告丁○○之行為，以
    致於債權人即原告無法受償云云，但經本院依職權查詢被告
    乙○○94年度之所得及財產資料，被告乙○○所得資料共7
    筆，其給付總額為1,740,182元，財產總額為34,520,000元
    ，有被告乙○○之稅務電子閘門財產所得調件明細表在卷可
    稽，是債務人即被告乙○○於94年5月12日就系爭不動產為
    所有權移轉登記及贈與行為時，雖為減少財產或增加債務之
    行為，惟其資產、信用及勞務等，仍尚足以清償被告乙○○
    之保證債務，且訴外人德陽科技係於95年7月間發生財務問
    題，其94年間亦正常營業，而被告乙○○卻係於94年5月12
    日將系爭不動產以夫妻贈與為原因，移轉登記予被告丁○○
    ，按前開說明，依當時被告乙○○所有之財產及負債整體觀
    之，該系爭不動產之贈與並未損及其對本件原告之清償能力
    ，故被告二人間之無償行為並未害及原告之債權，自不得撤
    銷之，原告之辯稱，尚不足採。
(三)、綜上，本件債務人之被告乙○○無償贈與系爭不動產予被告
    丁○○時，尚非處於無資力狀態，且有害於原告之債權，從
    而，原告依民法第244條之規定，訴請撤銷被告間於94年5月
    12日，就系爭不動產所為夫妻贈與移轉登記之法律行為，並
    塗銷其所有權移轉登記，回復原狀，於法尚有未合，所訴無
    從准許，應予駁回。
肆、本案事證已臻明確，兩造其餘主張陳述及所提之證據，均與
    判決之結果無影響，爰不予一一論列，附此敘明。
伍、結論：本件原告之訴為無理由，依民事訴訟法第78條，判決
    如主文。
中　　華　　民　　國　　96　　年　　2　　月　　12　　日
                  民事第二庭    法　官　彭淑苑
以上正本係照原本作成。
如對本判決上訴，須於判決送達後20日內向本院提出上訴狀。
中　　華　　民　　國　　96　　年　　2　　月　　12　　日
                                書記官　張永榮
┌─────────────────────────────────────────────────────────────┐
│附表：                                                                                                                    │
├──┬──────────────────────────┬─┬────────────┬─────────┬──────┤
│編號│　　　土　　　　　地　　　　　坐　　　　　落　　　　│地│　　面　　　　　　積　　│　　　　　　　　　│　　　　　　│
│　  ├───┬────┬────┬────┬───────┤　├──┬──┬──────┤　權　利　範　圍　│備　　　　考│
│    │縣　市│鄉鎮市區○　 段　 ○ ○　段 │ 地　　　號   │目│公頃│公畝│　平方公尺　│ 　　　　　　　　 │        　  │
├──┼───┼────┼────┼────┼───────┼─┼──┼──┼──────┼─────────┼──────┤
│001 │新竹市│        │  東明  │        │    77        │建│    │    │   2108     │    37/10000      │            │
└──┴───┴────┴────┴────┴───────┴─┴──┴──┴──────┴─────────┴──────┘
┌─────────────────────────────────────────────────────────────────┐
│附表︰                                                                                                                            │
├──┬──┬────┬────┬────┬───────────────────────┬────────────┬───┬───┤
│    │    │        │        │建築式樣│  建  物  面  積          （單位：平方公尺）  │附屬建物單位：平方公尺  │      │      │
│    │    │        │        │        ├───┬───┬───┬───┬───┬───┼────┬───┬───┤權  利│      │
│    │    │        │        │主要建築│主建物│主建物│主建物│主建物│主建物│  合  │ 主要建 │  面  │  面  │      │      │
│編號│建號│建物門牌│基地坐落│        │層  及│層  及│層  及│層  及│層  及│      │        │      │  積  │      │備  考│
│    │    │        │        │材 料 及│面  積│面  積│面  積│面  積│面  積│      │ 築材料 │      │      │      │      │
│    │    │        │        │        │      │      │      │      │      │      │        │      │  單  │範  圍│      │
│    │    │        │        │房屋層數│      │      │      │      │      │  計  │ 及用途 │  積  │  位  │      │      │
├──┼──┼────┼────┼────┼───┼───┼───┼───┼───┼───┼────┼───┼───┼───┼───┤
│001 │1375│新竹市○○○○段77│住家用，│十八層│      │      │      │      │49.60 │  陽台  │ 9.16 │平方公│ 1/2  │      │
│    │    │中一路37│地號    │鋼筋混凝│：    │      │      │      │      │      │        │      │尺    │      │      │
│    │    │號18樓之│        │土造，19│49.60 │      │      │      │      │      │        │      │      │      │      │
│    │    │4       │        │層      │      │      │      │      │      │      │        │      │      │      │      │
├──┼──┼────┼────┼────┼───┼───┼───┼───┼───┼───┼────┼───┼───┼───┼───┤
│002 │1376│新竹市○○○○段77│住家用，│十八層│      │      │      │      │64.90 │  陽台  │10.52 │平方公│ 1/2  │      │
│    │    │中一路37│地號    │鋼筋混凝│：    │      │      │      │      │      │        │      │尺    │      │      │
│    │    │號18樓之│        │土造，19│64.90 │      │      │      │      │      │        │      │      │      │      │
│    │    │5       │        │層      │      │      │      │      │      │      │        │      │      │      │      │
└──┴──┴────┴────┴────┴───┴───┴───┴───┴───┴───┴────┴───┴───┴───┴───┘
